臺灣臺中地方法院刑事判決　　　　　　　 96年度訴字第385號
公　訴　人　臺灣臺中地方法院檢察署檢察官
被　　　告　甲○○
上列被告因誣告案件，經檢察官提起公訴（95年度偵字第26613
號），本院判決如下：
    主    文
甲○○無罪。
    理    由
一、公訴意旨略以：被告甲○○為告訴人丙○○之媳，前因涉與
    案外人胡金隆通姦，而為告訴人之子即其夫陳建帆訴由彰化
    縣警察局和美分局報請臺灣彰化地方法院檢察署檢察官以95
    年度偵字第2053號提起公訴，故心有未甘。民國95年3月7日
    下午3時30分許，告訴人至台中縣大甲鎮○○路59號前大甲
    國小前，欲接送被告與陳建帆之子陳維宗，二人發生口角爭
    執，詎被告明知告訴人並未出手毆打被告，竟意圖使告訴人
    受刑事訴追，而於同日下午5時40分許，至台中縣警察局大
    甲分局大甲派出所提出告訴，誣指告訴人出手毆打被告，案
    經該署檢察官以95年度偵字第8691號為不起訴處分確定。因
    認被告涉有刑法第169條第1項之誣告罪嫌。
二、按犯罪事實應依證據認定之，無證據不得認定犯罪事實；又
    不能證明被告犯罪者，應諭知無罪之判決，刑事訴訟法第15
    4條第2項、第301條第1項分別定有明文。次按認定不利於被
    告之事實，須依積極證據，苟積極證據不足為不利於被告事
    實之認定時，即應為有利於被告之認定，更不必有何有利之
    證據；且認定犯罪事實所憑之證據，雖不以直接證據為限，
    間接證據亦包括在內，然而無論直接或間接證據，其為訴訟
    上之證明，須於通常一般人均不致有所懷疑，而得確信為真
    實之程度者，始得據為有罪之認定；以上各有最高法院30年
    上字第816號、76年台上字第4986號等判例意旨可資參酌。
    再按，誣告罪之成立，須其申告內容完全出於憑空捏造，若
    所告尚非全然無因，衹因缺乏積極證明致被誣告人不受訴追
    處罰者尚難遽以誣告論罪（參照最高法院43年台上字第251
    號判例要旨）；誣告罪之成立，以意圖他人受刑事處分虛構
　　事實而向該管公務員申告為其要件，故其所訴事實，雖不能
  　證明係屬實在，而在積極方面尚無證據證明其確係故意虛構
    者，仍不能遽以誣告罪論處（參照最高法院46年台上字第92
    7號判例要旨）；刑法誣告罪之成立，以意圖他人受刑事追
    訴處分而向該管公務員虛構事實而為申告為其構成要件，故
    其所訴事實，雖不能證明係屬實在，而在積極方面尚無證據
    證明其確係故意虛構者，仍不能遽以誣告罪論處；又告訴人
    所訴之事實，不能證明其係實在，對於被訴人為不起訴處分
    確定者，是否構成誣告罪，尚應就其有無虛構誣告之故意以
    為斷，並非當然可以誣告罪相繩（參酌最高法院86年度台上
    字第886號裁判要旨）。
三、公訴意旨認定被告甲○○涉有上開誣告罪嫌，無非是以告訴
    人丙○○之指訴、證人陳建帆於檢察官訊問時具結之證詞與
    其所提出和被告電話通聯之錄音帶及譯文、被告於臺灣臺中
    地方法院檢察署95年度偵字第8691號傷害案件中申告丙○○
    涉嫌傷害罪之警詢陳述、上開傷害案件中證人李麗如與乙○○之證詞暨該案對丙○○所為之不起訴處分書等證據方法為
    憑。訊據被告雖不爭執有於95年3月7日下午5時40分許，至
    台中縣警察局大甲分局大甲派出所，對告訴人提出傷害之告
    訴，但堅決否認其有故意虛構受告訴人傷害之事實，辯稱：
    當天陪同其子陳維宗戶外教學完畢返回校門口時，確有遭其
    公公即告訴人之辱與毆打等語。經查：
    (一)關於被告前所申告丙○○涉嫌傷害之案件，即臺灣臺中地
      方法院檢察署95年度偵字第8691號，檢察官不起訴處分之
      理由為：「經查，本件告訴人指訴被告毆打其成傷，無非
      係以提出之卷附診斷證明書為惟一之論據。惟查診斷證明
      書僅能證明告訴人確有受傷之事實，至其傷勢如何造成，
      並無從據以論斷。且經證人李麗如即大甲國小老師結證稱
      ：伊當天有看到被告與告訴人發生爭吵，但並未看到被告
      有傷害告訴人之行為等語；又告訴人所指稱之目擊證人即
      大甲國小警衛乙○○亦陳稱：伊當天並未看到被告有傷害
      告訴人之行為等語，則告訴人所受之上開傷害究是否被告
      拉扯手臂及毆打耳光所致，尚未可知，是難僅憑告訴人之
      片面指述，即遽謂被告有何傷害犯行，此外，復查無其他
      積極證據足認被告有何傷害犯行，應認其罪嫌不足」，乃
      因積極證據不足，而予丙○○有利之認定；並非查得其等
      當時在大甲國小前毫未發生爭執、對立。
    (二)又證人李麗如、乙○○固均於上述傷害案件中證稱未看到
      丙○○有傷害甲○○之行為；然李麗如尚稱：她有在校門
      口看見陳、張二人爭吵，後來因回教室，故不知發生何事
      （見95年度偵字第8691號卷第9頁），另乙○○復於本院
      審理時到庭結證：當天家長、學生很多，都擠在校門口，
      所以他對告訴人沒有印象，但有聽到有人在大小聲，他從
      警衛室走出來，未仔細察看是何人在爭執，不知爭執之雙
      方性別，也未看到有何人動手毆打他人等語（見本院卷第
      57－61頁），足見二名證人並非始終在場見聞陳、張二人
      爭執之始末，尤其證人乙○○部分，實僅知悉有人發生爭
      吵而已。則縱然證人等於前開傷害案件中均有未見丙○○
      傷害甲○○之證詞，也只能解為此乃其等短暫及偶然之見
      聞而已，不宜擴大認係事實之全部真相。
    (三)再者，告訴人在上述傷害案件中，於95年3月18日受警方
      詢問時，曾數次供承確實有與被告發生拉扯，但否認傷害
      被告，對於有無碰觸到被告之臉頰，則表示不清楚等事實
      ，業據本院勘驗其警詢錄音帶無誤（見本院卷第75－76頁
      ）。從而，其等既有於95年3月7日下午3時30分許，在大
      甲國小前，發生口角爭執及肢體拉扯之事實，被告因而向
      大甲派出所申告丙○○涉嫌傷害罪，即非全然無因，也就
      無從認定其申告內容完全出於憑空捏造。
    (四)至證人陳建帆固有於檢察官訊問時具結證稱：他曾於95年
      3 月10日與被告通話，被告很清楚地答稱丙○○並未毆打
      她等語，並提出與所為證詞相符之錄音帶乙捲及譯文在卷
      （見偵查卷第13－17頁），且經本院勘驗該錄音之通話全
      文如下：
      「甲○○：你愛錄音唷，你愛錄音唷，你愛告唷，我就配
      　　　　　合你，我也告你爸爸，你愛告嘛，我就告你爸
        　　　　爸，你今天下班，去大甲派出所，去問，張柔
          　　　安有告丙○○嗎？有沒有，你自己去問，張柔
            　　安有去申請保護令嗎？
      　陳建帆：啊你有去告就好了嘛，啊人家是否有傷害你？
        　　　　人家有‧‧‧
　      甲○○：沒有啦。
  　    陳建帆：都沒有啊，都沒有啊。
      　甲○○：沒有，你父親都沒有傷害我，你父親呴都沒有
        　　　　傷害我。
      　陳建帆：沒有你說的呴。」（見本院卷第73頁）
      然參上述對話內容，一開始並非電話接通後之鈴聲，而是
      甲○○逕對陳建帆告稱：「你愛錄音唷」等語，顯然上述
      錄音乃節錄之結果，可以肯定有若干先前雙方之通話內容
      已遭略去，而非其間完整之對話。則其二人該次對話之真
      義，宜否只憑上述部分錄音決之，實值斟酌。又被告畢竟
      已對丙○○提出傷害罪之告訴，竟會於明知陳建帆在錄音
      之情況下，順應陳建帆之詢問，毫無爭執地向對方改稱未
      遭丙○○傷害等語，此著實與其智識程度及常情不合。基
      於上述理由，本院因認被告就其與陳建帆間之通話錄音辯
      稱：「那天我先生跟我講，他一直問我，我爸爸到底有沒
      有打妳，當時我們已分居，我先生一直不接我的電話，當
      天我打電話給他，他有接，他跟我一開始講話後，就有按
      按鍵的聲音，所以我知道他在錄音，他一直問我，他爸爸
      有沒有打我，並且說人家又沒有打妳，意思說他父親沒有
      打我，我就告訴他，當天你有當場看到嗎，他一直逼問我
      ，他爸爸到底有沒有打我，我就說好啦，你爸爸沒有打我
      ，你到底要怎樣，我會這樣說是因為我被他問得很煩了，
      就順著他的意思說，你父親沒有傷害我」等語（見本院卷
      第74頁），非徒托空言，確實合理。亦即，被告當時極可
      能如其所辯，因不耐陳建帆之追問，方故為迎合陳建帆心
      意之陳述。故儘管被告與陳建帆之間曾有上述對話，倘因
      而即將前揭陳、張二人曾於95年3月7日下午3時30分許在
      大甲國小前發生口角爭執、肢體拉扯之事實，及上述對話
      恐非被告真意等疑義棄置不顧，一昧認定被告必有使丙○○受刑事追訴處分之意圖，方虛構丙○○涉嫌傷害罪之誣
      告犯行，則難保不會誤判，反使被告蒙冤。
四、綜合前述，由於案經調查後，公訴人所提出之證據仍不足確
    切證明被告有其所指誣告之犯行而至一般人均可無所懷疑之
    程度，為求審慎，本件允應基於罪疑唯輕，諭知被告無罪之
    判決。
據上論斷，應依刑事訴訟法第301條第1項，判決如主文。
本案經檢察官劉邦繡到庭執行職務。
中　　華　　民　　國　　96　　年　　7　　 月　　20　　日
                  刑事第十二庭  審判長法  官  莊深淵
                                      法  官  蔡建興
                                      法  官  廖慧如
上正本證明與原本無異。
如不服本判決，應於送達後十日內向本院提出上訴狀（須附繕本
），上訴於台灣高等法院台中分院。
                                      書記官  廖碩薇
中　　華　　民　　國　　96　　年　　7　　 月　　20　　日
